最高法院刑事判決　　　　　　　　　　　　　　　八十八年度台上字第三六三五號
　　上　訴　人　甲○○
　　選任辯護人　牛湄湄律師
　　　　　　　　陳英鳳律師
　　　　　　　　陳煥生律師
右上訴人因偽造文書案件，不服台灣高等法院中華民國八十六年四月十七日第二審判
決（八十五年度上訴字第一七六六號，起訴案號：台灣台北地方法院檢察署八十四年
度偵字第五四九七號) ，提起上訴，本院判決如左：
    主  文
原判決撤銷，發回台灣高等法院。
    理  由
本件原判決認定上訴人甲○○原為國華人壽保險股份有限公司（下稱國華公司）董事
長。民國七十九年十月間，經由蔡世俊得知周光明擔任管理人之「祭祀公業周榮文」
名下所有台北市○○段○○段四五之二地號、面積○‧○三七公頃土地經法院判決應
移轉所有權予黃金喜，周光明以黃金喜急欲脫手為由，願以新台幣（下同）六千萬元
出售。嗣蔡世俊於七十九年十一月一日在國華公司四樓，與黃金喜簽訂土地買賣契約
書，以六千萬元購買該筆土地。而上訴人囑其公司財務部人員評估結果，認有投資價
值，乃於同年十二月四日指示不知情之財務部人員，在公司內冒用蔡世俊名義與國華
公司偽簽該筆土地買賣契約書，由蔡世俊出售土地予國華公司，並虛列價格為一億一
千一百零一萬七千五百元，並由不知情之財務部人員持在不詳地點利用不知情之不詳
姓名成年人偽刻之「蔡世俊」印章蓋於該契約書上偽造三枚「蔡世俊」印文，及偽造
「蔡世俊」之署押一枚。又於原判決附表二所示五張指定蔡世俊為受款人之支票上，
蓋用上開偽造之印章，以偽造蔡世俊背書，作為支付全部地價款之證明。另在七十九
年十二月五日、六日、二十七日之收據上及支票明細表上，各加蓋上開偽造之印章，
偽造蔡世俊收受支票之證明。而該五張支票經先後提示，票款分別流入徐舫、邱福順
之帳戶，且大部分票款再轉入雷伯龍使用之鵬惠股份有限公司在世華銀行之帳戶。同
年十二月二十二日，由黃金喜直接辦理土地所有權移轉登記予國華公司，足以生損害
於蔡世俊等情。因而撤銷第一審判決，改判論處上訴人連續行使偽造私文書，足以生
損害於他人罪刑，固非無見。
惟查：(一)科刑之判決書，須將認定之犯罪事實詳記於事實欄，然後於理由內逐一說明
其憑以認定之證據，使事實、理由及所宣告之主文，相互一致，方為合法。本件原判
決主文諭知上訴人連續行使偽造私文書，足以生損害於他人，僅於理由內記載上訴人
先後多次偽造文書之犯行，時間緊接，罪名與構成要件相同，顯係基於概括犯意為之
，應依連續犯規定論以一罪云云；但就上訴人如何具有概括犯意，及其多次偽造文書
犯行，各於如何之時間緊接為之，則未於事實欄明白認定，即與主文不相一致，其理
由亦失所據。(二)有罪之判決書，對於被告有利之證據不採納者，應說明其理由，刑事
訴訟法第三百十條第二款定有明文。蔡世俊於法務部調查局供稱：「約在八十年二月
間，我接獲證管會通知，要我出面說明前述土地出售予國華人壽公司情形，我即馬上
與徐舫聯絡，徐舫表示『沒事，小事一樁，已經解決了』，我得此訊息，即未赴證管
會說明……」等語（見三一六六號偵查卷第七○頁反面、第七一頁正面）。而徐舫係
上訴人當時之秘書 (見同上偵查卷第一○○頁正面），如果蔡世俊未出售土地予國華
公司，何以證管會通知其出面說明時，即與徐舫聯絡，迨徐舫告知事已解決，即未前
往說明，其原因為何，饒有推求之餘地。又徐舫證稱蔡世俊曾於七十九年十二月二十
七日至國華公司取款，經其向上訴人查證屬實後，向公司出納領取支票，並與蔡世俊
會算應付之款項，再依蔡世俊之要求，開立以周光明為受款人之一千六百餘萬元支票
予蔡世俊等語（見同上偵查卷第一○一頁反面) 。證人即國華公司財務部職員魏雲瑛
亦證稱簽訂買賣契約時，見過蔡世俊在場，蔡世俊是跟一些伊不認識的人來等語（見
第一審卷第四九頁正面）。此項有利於上訴人之證言，原判決未加以斟酌，亦未說明
不予採納之理由，不無理由不備之違法。(三)原判決認定上訴人偽刻蔡世俊之印章，持
以偽造買賣契約書（日期七十九年十二月四日）、支票背書、支票收據及支票明細表
等件，係以上開書件上之「蔡世俊」印文，與蔡世俊自承為真正之七十九年十一月一
日買賣契約書上之印文不同，為其論據（見原判決理由二(四)）。惟依卷內之支票收據
，其上所載七十九年十二月五日、同月六日及同月二十七日收受之五紙支票，各欄除
蓋有「蔡世俊」印文外，並均於印文旁接連簽署「蔡世俊」之姓名（見原審卷第一宗
第四○頁）。而蔡世俊於法務部調查局訊問時，並不否認支票收據上之簽名為真正，
且供稱其簽名時，收據上已蓋妥其印文等語（見同上偵查卷第七一頁正面）。如該收
據上之印文係出於偽造，蔡世俊何以仍然在各該印文旁緊接簽名，亦堪推求。又原判
決認定買賣契約書、支票背書、支票明細表上之印文，與支票收據上之印文，均係同
一印章所加蓋，則該印章是否為偽造，攸關上訴人有無偽造上開各項文書，自應詳加
究明，始足為判斷之基礎。(四)事實審法院應予調查之證據，不以當事人聲請者為限，
凡與待證事實有關之證據，均應依職權調查，否則仍難謂無應於審判期日調查之證據
而未予調查之違法。原判決認定蔡世俊與黃金喜簽訂土地買賣契約書後，再由上訴人
囑不知情之國華公司財務部人員，冒用蔡世俊名義，偽造蔡世俊出售該土地予國華公
司之買賣契約書，並由黃金喜直接辦理土地所有權移轉登記予國華公司。如果無訛，
則蔡世俊於簽約後，其買賣價金給付之情形如何，為何未請求黃金喜辦理土地所有權
移轉登記；而黃金喜與國華公司既非買賣契約之當事人，又何以得將土地所有權直接
移轉登記予國華公司，事實未臻明瞭，允宜詳為調查，始足以發現真實。以上情形，
或為上訴意旨指摘所及，或為本院得依職權調查之事項。原判決既有違誤，應認仍有
撤銷發回更審之原因。又上訴人被訴涉嫌背信而經原審不另為無罪諭知之部分，因公
訴人認與前開有罪部分有牽連犯之裁判上一罪關係，基於審判不可分原則，應併予發
回。
據上論結，應依刑事訴訟法第三百九十七條、第四百零一條，判決如主文。
中      華      民      國    八十八    年      七      月      八      日
                              最高法院刑事第十一庭
                                  審判長法官  陳  炳  煌
                                        法官  陳  正  庸
                                        法官  陳  世  雄
                                        法官  陳  東  誥
                                        法官  張  春  福
      右正本證明與原本無異
                                              書  記  官
中      華      民      國    八十八    年      七      月     十三     日
